ACORDAO-COMPLETO-2512987

ACÓRDÃO 649/2022 ATA 2/2022 - SEGUNDA CÂMARA

VISTOS, relatados e discutidos estes autos em que se aprecia recurso de reconsideração interposto por José Galeno Diógenes Torquato contra o Acórdão 4570/2021-TCU-Segunda Câmara, por meio do qual o Tribunal julgou irregulares suas contas, imputou-lhe débito e aplicou-lhe multa, em razão de irregularidades na execução física e financeira do convênio 01434/2009 (Siafi 718495) , firmado com entre o Ministério do Turismo e o município de São Miguel/RN, para a realização do evento denominado "13ª Vaquejada de São Miguel",
ACORDAM os Ministros do Tribunal de Contas da União, reunidos em Sessão da Segunda Câmara, diante das razões expostas pelo Relator, em:
9.1. com fundamento nos arts. 32, inciso I, e 33 da Lei 8.443/1992, conhecer e negar provimento ao presente recurso de reconsideração, mantendo-se inalterado o Acórdão 4570/2021-TCU-Segunda Câmara;
9.2. dar ciência deste acórdão ao recorrente.

Recurso de reconsideração interposto contra decisão que julgou contas irregulares, imputou débito e aplicou multa, em razão de irregularidades na execução física e financeira de convênio firmado com entre o Ministério do Turismo para a realização do evento festivo.

Segunda Câmara

Ministério do Turismo, Município de São Miguel/RN.

3. Responsável/Recorrente: José Galeno Diógenes Torquato (XXX.347.394-XX).

13.1. Ministros presentes: Bruno Dantas (Relator), Jorge Oliveira e Antonio Anastasia.
13.2. Ministro-Substituto presente: Marcos Bemquerer Costa (na Presidência).

ACORDAO-COMPLETO-2528850

Acórdão 3068/2022 - Segunda Câmara

BRUNO DANTAS

Ministro Augusto Nardes.

Cuidam os autos de recurso de reconsideração interposto por José Galeno Diógenes Torquato (peça 128-129) contra o Acórdão 4570/2021-TCU-Segunda Câmara.
A tomada de contas especial que deu origem a estes autos foi instaurada pelo Ministério do Turismo em razão da não comprovação da regular aplicação dos recursos repassados pela União por meio do Convênio 01434/2009 (peça 5) , registro Siafi 718495, firmado com o Município de São Miguel/RN, tendo por objeto a realização do evento denominado "13ª Vaquejada de São Miguel".
A deliberação recorrida, relatada pelo Min. Augusto Nardes, apresentou o seguinte teor:
"9.1. rejeitar, em parte, as razões de justificativas e alegações de defesa apresentadas pelo responsável José Galeno Diógenes Torquato (CPF XXX.347.394-XX) ;
9.2. julgar, nos termos dos arts. 1º, inciso I, 16, inciso III, alíneas b e c, da Lei 8.443/1992, c/c os arts. 19 e 23, inciso III, da mesma Lei, irregulares as contas do responsável José Galeno Diógenes Torquato (CPF: XXX.347.394-XX) , condenando-o ao pagamento das importâncias a seguir especificadas, atualizadas monetariamente e acrescidas dos juros de mora, calculados a partir das datas discriminadas até a data da efetiva quitação do débito, fixando-lhe o prazo de quinze dias, para que comprove, perante o Tribunal, o recolhimento das referidas quantias aos cofres do Tesouro Nacional, abatendo-se, na ocasião, os valores já ressarcidos, nos termos do art. 23, inciso III, alínea 'a', da citada lei, c/c o art. 214, inciso III, alínea 'a', do Regimento Interno do TCU. 
	Data de ocorrência
	Valor histórico (R$) 
	Tipo da parcela

	23/04/2010
	445,00
	Crédito

	27/7/2011
	6.324,90
	Crédito

	8/2/2010
	4.777,07
	Débito

	8/2/2010
	90.764,00
	Débito

9.3. autorizar, desde logo, a cobrança judicial das dívidas, caso não atendidas a notificação, na forma do disposto no art. 28, inciso II, da Lei 8.443/1992;
9.4. autorizar também, desde logo, se requerido, com fundamento no art. 28, inciso I, da Lei 8.443, de 1992, c/c o art. 217, §§ 1º e 2º do Regimento Interno do TCU, o parcelamento da (s) dívida (s) em até 36 parcelas, incidindo, sobre cada parcela, corrigida monetariamente, os correspondentes acréscimos legais, fixando ao responsável o prazo de quinze dias, a contar do recebimento da notificação, para comprovar, perante o Tribunal, o recolhimento da primeira parcela, e de trinta dias, a contar da parcela anterior, para comprovar os recolhimentos das demais parcelas, devendo incidir, sobre cada valor mensal, atualizado monetariamente, os juros de mora devidos, no caso do débito, na forma prevista na legislação em vigor, alertando o responsável de que a falta de comprovação do recolhimento de qualquer parcela importará o vencimento antecipado do saldo devedor, nos termos do § 2º do art. 217 do Regimento Interno deste Tribunal;
9.5. dar ciência desta decisão à Procuradoria da República no Estado do Rio Grande do Norte, nos termos do § 3º do art. 16 da Lei 8.443/1992 c/c o § 7º do art. 209 do Regimento Interno do TCU, para adoção das medidas cabíveis; e
9.6. dar ciência desta decisão ao Ministério do Turismo e ao responsável."  
Admitido o processamento do recurso, porquanto preenchidos os requisitos previstos nos arts. 32, inciso I, e 33 da Lei 8.443/1992, conferi efeito suspensivo aos itens 9.2 e 9.3 do acórdão recorrido (peça 134) .
Instruído o presente feito, faço reproduzir, com os ajustes que julgo pertinentes, o exame técnico e o encaminhamento oferecidos pela Secretaria de Recursos deste Tribunal (peça 141) , que contou com a anuência do corpo diretivo da unidade (peças 142) :
"EXAME DE MÉRITO
Delimitação
4. Constitui objeto do presente recurso analisar se:
a) houve prescrição do débito;
b) houve violação ao contraditório e à ampla defesa;
c) é possível aplicação dos entendimentos dos Acórdão 1459/2012-TCU-Plenário e 11549/2018-2ª Câmara a presente TCE; e
d) houve a efetiva realização do evento e os artistas foram contratados regularmente.
5. Da prescrição do débito
5.1. O recorrente sustenta que houve também a prescrição da pretensão ressarcitória por parte do TCU, alegando o seguinte:
5.2. realizou a prestação de contas em 27/4/2010, sendo que a 13ª Vaquejada de São Miguel/RN ocorreu no ano de 2009, caracterizando a prescrição da pretensão punitiva e ressarcitória do TCU, sendo que o Acórdão recorrido reconhece expressamente a sua ocorrência, mas salienta que até o julgamento definitivo pelo STF do RE 636886 'permanecem imprescritíveis as pretensões de ressarcimento decorrentes de tomadas de contas especiais';
5.3. a decisão já adotada pelo STF leva a crer, diferentemente do entendimento adotado pelo TCU, de 'que não seria razoável exigir que o gestor médio guarde documentações necessárias para uma eventual defesa por toda a sua vida, para o caso de ser acionado 10, 20, 30 anos depois pelo TCU';
5.4. o entendimento do TCU de que 'o ressarcimento ao erário seria imprescritível viola frontalmente o direito de defesa do Recorrente e a segurança jurídica que deve permear a atuação desse colendo órgão de controle, eis que impõe a um Prefeito que não exerce mais o cargo há mais de 9 anos tenha fotos, relatórios, matérias de jornal, comprovantes de pagamento, vídeos, depoimentos de habitantes, entre outros, sobre um evento que ocorreu há mais de 12 anos atrás';
5.5. No julgamento do Mandado de Segurança 32201/STF, os Ministros da excelsa 1ª Turma da Corte Constitucional reconheceram que 'A prescrição da pretensão punitiva do TCU é regulada integralmente pela Lei 9.873/1999, seja em razão da interpretação correta e da aplicação direta desta lei, seja por analogia.' (1ª Turma. Rel. Min. Roberto Barroso. Julgado em 21.03.2017) ', razão pela qual 'deveria ser aplicado o prazo quinquenal';
5.6. por ser a prestação de contas do ano de 2010, 'fica evidente a prescrição quinquenal a obstar a cobrança de qualquer valor do Recorrente, tendo em vista a ocorrência de citação apenas em 2020' e mesmo que seja adotado o prazo decenal 'fica clara a ocorrência de prescrição, o que, ressalta-se, foi reconhecido pela própria Unidade Técnica e pelo acórdão recorrido';
5.7. o TCU não pode se esquivar de aplicar a prescrição sob o entendimento de ausência do trânsito em julgado quando não há qualquer elemento lhe autorize proceder de tal forma, sendo que 'em recente decisão proferida na Medida Cautelar no Mandado de Segurança 37.664 do Distrito Federal, o Ministro Ricardo Lewandowski determinou a suspensão da Tomada de Contas Especial Processo 033.879/2018-4 do TCU em virtude da necessidade de melhor apuração de decurso do prazo prescricional de fatos ocorridos entre outubro de 2007 e dezembro de 2009';
5.8. mesmo que o TCU não reconheça a aplicação do tema 899 à TCE, 'deveria suspender o processo administrativo até que a matéria em debate no STF transitasse em julgado'; e
5.9. pede, enfim, que 'seja pronunciada a ocorrência de prescrição no caso vertente, vez que foi ultrapassado, em muito, o prazo prescricional de 5 anos' e caso não se entenda dessa forma, que 'a presente Tomada de Contas seja suspensa até o trânsito em julgado do processo em que foi julgada a repercussão geral do Tema 899 do Supremo Tribunal Federal'.
Análise:
5.10. No exame da prescrição, a Serur tem adotado os entendimentos detalhados na peça 140, que contém estudo e pronunciamentos anteriores da secretaria sobre o tema. Nessas manifestações estão desenvolvidas as seguintes premissas, que serão utilizadas no presente exame:
a) ao julgar o RE 636.886, o STF conferiu nova interpretação ao art. 37, § 5º, da Constituição Federal, fixando a tese de que 'é prescritível a pretensão de ressarcimento ao erário fundada em decisão de Tribunal de Contas';
b) as pretensões punitiva e de ressarcimento devem observar o mesmo regime na atividade de controle externo, dado o objetivo comum da prescrição, de fixar prazo para o Tribunal de Contas agir, para caracterizar o ilícito, identificar seu autor, dimensionar as consequências da conduta e impor as consequências legais, independentemente de tais consequências terem natureza punitiva ou ressarcitória;
c) até que sobrevenha norma específica, entende-se que a prescrição das pretensões punitiva e de ressarcimento, no processo de controle externo, deve observar o regime Lei 9.873/1999, na linha dos recentes pronunciamentos do STF a respeito. Assim, sem prejuízo de se realizar o exame da prescrição também segundo o prazo decenal previsto no Código Civil, o critério adotado, na formulação da proposta de encaminhamento, será o da Lei 9.873/1999.
Análise da prescrição segundo os critérios do Acórdão 1441/2016-TCU-Plenário
5.11. Primeiramente, cabe antecipar que o débito apurado e a sanção que não foi aplicada em decorrência do transcurso de prazo entre as ocorrências nestes autos e citação do responsável, prescreveram, segundo os critérios estabelecidos pelo Acórdão 1441/2016-TCU-Plenário.
5.12. Com efeito, a referida decisão estabeleceu o seguinte entendimento: (i) a pretensão punitiva do TCU subordina-se ao prazo geral de prescrição indicado no art. 205 do Código Civil (10 anos) e é contada a partir da data de ocorrência da irregularidade sancionada; (ii) o ato que ordenar a citação, a audiência ou oitiva da parte interrompe a prescrição; (iii) haverá suspensão da prescrição toda vez que o responsável apresentar elementos adicionais de defesa; (iv) a prescrição será aferida independentemente de alegação da parte; e (v) o entendimento do mencionado acórdão será aplicado de imediato aos processos novos e aos pendentes de decisão.
5.13. Nesse sentido, o prazo prescricional começou a correr em 8/2/2010 (peça 84) , data das ocorrências tratadas nesta TCE, conforme consignado no voto condutor da deliberação recorrida (peça 115) .
5.14. Considerando que a citação do responsável José Galeno Diógenes Torquato foi determinada em 27 de janeiro de 2020 (peça 94) , em prazo superior a dez anos, houve a prescrição pelos critérios do Acórdão 1441/2016-TCU-Plenário.
Análise da prescrição pelo regime da Lei 9.873/1999
5.15. Conforme será demonstrado a seguir, não ocorreu a prescrição do débito, nem do poder sancionatório, com base nos critérios da Lei 9.873/1999, uma vez que todas as interrupções do prazo prescricional se deram em prazo inferior a cinco anos (art. 1º) .
5.16. Primeiramente, a prescrição do débito começou a correr em 8/2/2010 (peça 84) , data das ocorrências tratadas nesta TCE, conforme consignado no voto condutor da deliberação recorrida (peça 115) .
5.17. Em 21/6/2011, a Coordenação-Geral de Convênios do então Ministério do Turismo, por meio da Nota Técnica de Análise 418/2011, concluiu que 'não foram apresentados elementos suficientes que permitam a emissão de parecer técnico conclusivo a respeito do cumprimento do objeto do convênio, sendo necessário DILIGENCIAMENTO junto ao Convenente', o que acarretou a interrupção do prazo prescricional com base no art. 2º, II, da Lei 9.873/1999 (peça 43) .
5.18. Em 07/10/2013, foi aprovada a Nota Técnica de Reanálise 1046/2013 que concluiu que a 'aprovação [das contas] está condicionada ao recolhimento dos valores dos itens reprovados, sob pena de instauração de Tomada de Contas Especial - TCE', o que acarretou a interrupção do prazo prescricional com base no art. 2º, II, da Lei 9.873/1999 (peça 46) .
5.19. Em 29/5/2018, o Secretário Nacional de Qualificação e Promoção do Turismo, baseado no Parecer Financeiro 616/2018, decidiu pela 'REJEIÇÃO da prestação de contas do convênio em tela', o que acarretou a interrupção do prazo prescricional com base no art. 2º, II, da Lei 9.873/1999 (peça 48) .
5.20. Em 3/7/2019, o Relatório de TCE 390/2019 concluiu pela responsabilização de José Galeno Diógenes Torquato, sendo que o débito atualizado até 3/7/2019 era da monta de R$ 239.671,24, o que acarretou a interrupção do prazo prescricional com base no art. 2º, II, da Lei 9.873/1999 (peça 84) .
5.21. Em 3/1/2020, o Relatório de Auditoria 2105/2019 da Controladoria-Geral da União confirmou a existência do dano, o que acarretou a interrupção do prazo prescricional com base no art. 2º, II, da Lei 9.873/1999 (peça 86) .
5.22. Em 27/1/2020, foi ordenada a citação do responsável José Galeno Diógenes Torquato para apresentar alegações defesa ou recolher a importância devida, o que acarretou a interrupção do prazo prescricional com base no art. 2º, I, da Lei 9.873/1999 (peça 94) .
5.23. Em 23/3/2021, a decisão vergastada, ora recorrida, confirmou o dano, ensejando interrupção do prazo prescricional fundada no art. 2º, III, da Lei 9.873/1999 (peça 114) .
5.24. Conforme se depreende das datas grifadas, o feito não ficou mais de cinco anos sem decisão entre uma interrupção de prazo e a seguinte, de modo que não houve a prescrição pelos critérios da Lei 9.873/1999.
Conclusão sobre a prescrição
5.25. Por todo o exposto, o débito e a multa decorrente dele prescreveram pelos critérios estabelecidos pelo Acórdão 1441/2016-TCU-Plenário, mas não pelos critérios previstos na Lei 9.873/1999, estes os adotados por esta secretaria.
6. Da suposta violação ao contraditório e à ampla defesa
6.1. O recorrente defende que houve lesão ao direito de defesa com base nas seguintes ponderações:
6.2. quando da reanálise da prestação de contas pelo Ministério da Cultura, 'o Recorrente não exercia mais o cargo de Prefeito, de modo que, como havia sido o gestor do Convênio, deveria ter tido o seu direito de defesa assegurado na fase interna da Tomada de Contas, o que não ocorreu nos presentes autos', pois a área técnica do Ministério se recusou a analisar a defesa apresentada, sob a alegação de que a Portaria 39/2017 apenas permitiria a interposição de um único recurso, o que já teria sido apresentado pelo Município de São Miguel/RN;
6.3. o cerceamento do direito de defesa do Recorrente, mesmo que tenha ocorrido na fase interna da Tomada de Contas, macula a observância do devido processo legal no caso em questão, e vicia o procedimento que ensejou o acórdão ora recorrido, tendo em vista a manifesta afronta aos princípios constitucionais da ampla defesa e do contraditório (Art. 5º, LV, da CR/88) ; e
6.4. as conclusões tomadas pelo Ministério do Turismo não poderiam ser tomadas como absolutas, de modo que o presente Recurso desafia provimento para anular os atos processuais posteriores ao não conhecimento ou à desconsideração das razões de recurso de reconsideração do ora Recorrente que antecederam a conclusão da fase interna da Tomada de Contas, especialmente porque não houve sequer pronunciamento no processo sobre as razões e as provas oportunamente carreadas aos autos pelo recorrente.
Análise
6.5. As ponderações apresentadas em relação a tal questão é mera reiteração do o responsável já havia apresentado por ocasião da apresentação de suas alegações de defesa e que já foram rechaçadas pelo Tribunal, conforme transcrição do excerto do relatório que embasou a deliberação recorrida (peça 116) :
'50. Há entendimento sufragado neste TCU no sentido de que 'a ausência de contraditório e da ampla defesa na fase interna da tomada de contas especial não viola o devido processo legal, sendo este respeitado quando, na fase externa, há oportunidade de defesa após a citação válida dos responsáveis' (Acórdão 2875/2014-TCU-Plenário) .
51. Essa intelecção se consubstancia em inúmeros enunciados de jurisprudência aqui presente, dentre os quais se menciona:
- Não há prejuízo ao exercício do contraditório e da ampla defesa em razão da ausência de oportunidade de defesa na fase interna de tomada de contas especial, pois nessa etapa, em que se coletam evidências para fins de apuração dos fatos e das responsabilidades, não há uma relação processual constituída. A garantia ao direito de defesa ocorre na fase externa, com o chamamento do responsável aos autos, a partir da sua citação válida. (Acórdão 2016/2018-TCU-Segunda Câmara) .
- A ausência de notificação do responsável na fase interna do processo de tomada de contas especial não implica vício, porquanto a fase interna constitui procedimento inquisitório de coleta de provas, assemelhado ao inquérito policial, e a fase externa, que se inicia com a autuação do processo no TCU, é que garante o direito à ampla defesa e ao contraditório (Acórdão 653/2017-TCU-Segunda Câmara) .
52. Por essas razões, mesmo a presença de eventuais falhas havidas na apuração administrativa (fase interna da TCE) não é fato impedimento à continuidade do processo em sua fase externa, ora em curso.
53. Devem ser, assim, rejeitadas as alegações de defesa trazidas nesse sentido.'
6.6. No presente caso, como houve citação válida do responsável no âmbito do TCU (fase externa da TCE) , que apresentou suas alegações de defesa e foram devidamente analisadas não há o que se falar violação ao contraditório e à ampla defesa na fase interna da TCE.
6.7. Assim, não é possível acolher as alegações do recorrente.
7. Da suposta impossibilidade de aplicação do disposto nos Acórdão 1459/2012-TCU-Plenário e 11549/2018-2ª Câmara a presente TCE
7.1. O recorrente defende que é impossível aplicar o entendimento dos Acórdão 1459/2012-TCU-Plenário e 11549/2018-2ª Câmara a presente TCE com base nas seguintes ponderações:
7.2. à época da celebração do convênio 718495/2009, 'a Portaria que regia esse tipo de contrato no Ministério do Turismo era a Portaria Interministerial 127/2008 indicava apenas a apresentação dos seguintes documentos na fase de prestação de contas: i) relatório de cumprimento do objeto; ii) declaração de realização dos objetivos a que se propunha o instrumento; iii) relação de bens adquiridos, produzidos ou construídos, quando for o caso; iv) a relação de treinados ou capacitados, quando for o caso; v) a relação dos serviços prestados, vi) comprovante de recolhimento do saldo de recursos e vii) termo de compromisso', sendo que 'o Contrato investigado também apresenta lista com os mesmos documentos mencionados na referida Portaria';
7.3. a instrução técnica da TCE constante da peça 92 dispôs que 'o convênio em referência não estabelece de forma específica a necessidade de envio pelo convenente de fotos com nome do evento, a logomarca do Ministério do Turismo e a identificação das bandas (Cláusula décima segunda, parágrafo segundo, item 'e') ' e que, no ano que o Convênio foi firmado (2009) , 'não existia a necessidade de apresentação de notícias, fotografias, vídeos, cópias integrais de jornais, dentre outros, para comprovação do evento e do uso regular dos recursos', mas que 'o Acórdão impugnado entendeu que ao caso se aplicariam os Acórdão 1459/2012-TCU-Plenário e Acórdão 11549/2018-TCU-Segunda Câmara', que fazem exigências adicionais;
7.4. Na época da celebração do convênio 'as regras e procedimentos hoje vigentes, de maior rigor e controle, não fossem adotados ou praticados', sendo que 'o Ministério do Turismo não contava com normas claras sobre a prestação de contas, de modo que deveria ocorrer levando em consideração os convênios firmados e a Portaria 127/2008'; e
7.5. a prestação de contas foi feita exatamente de acordo com os procedimentos previstos à época, não sendo possível exigir do gestor que agisse de forma diferente, não podendo o TCU pautar a análise do caso em Acórdãos e Resoluções apresentadas anos depois da prestação de contas em análise, conforme as disposições do caput e §1º da Lei 13.655/2018.
Análise:
7.6. Não assiste razão ao recorrente, pois independentemente dos julgados do Tribunal que menciona, o Parecer Técnico 1537/2009 (peça 2, p. 6) , que precedeu a celebração do ajuste, foi categórico acerca do que deveria conter a prestação de contas, conforme a seguir transcrito:
'Aproveitamos a oportunidade para ressaltar que é de fundamental importância informar ao CONVENENTE que, na execução das despesas de todos os serviços descritos na Proposta em epígrafe, com os recursos recebidos em transferência, deverão ser adotados os procedimentos estabelecidos pela Lei 8666/93 e, por ocasião da prestação de contas, deverão ser apresentados documentos, amostras, fotos e gravações do material de divulgação produzido, bem como, declaração expressa - do Convenente e de uma Autoridade local - e fotos da realização do evento, de modo que seja comprovada a contratação e execução de todos os serviços previstos no Plano de Trabalho analisado.' (destacamos e sublinhamos) 
7.7. Da mesma forma, o acordo firmado entre partes (CONVÊNIO MTur/MUNICÍPIO DE SÃO MIGUEL - RN/N 718495/2009) foi expresso acerca das obrigações do Convenente e do que deveria conter a prestação de contas, conforme a seguir reproduzido (peça 5) :
'CLÁUSULA TERCEIRA - DAS OBRIGAÇÕES DOS PARTÍCIPES
II. Compete à CONVENENTE:
e) manter os documentos relacionados a este Convênio arquivados pelo prazo de dez anos, contado da data em que for aprovada a prestação de contas; (...) 
g) assegurar e destacar, obrigatoriamente, a participação do Governo Federal e do Ministério do Turismo em toda e qualquer ação, promocional ou não, relacionada com a execução do objeto descrito na Cláusula Primeira e, bem assim, opor a marca do Governo Federal nos outdoors custeados, no todo ou em parte, com os recursos deste Convênio, nos termos do Decreto n 26.555, de 08 de setembro de 2008 e da Instrução Normativa n 231, de 10 de setembro de 2003, da Secretaria de Comunicação de Governo e Gestão Estratégica da Presidência da República, ficando vedado aos Partícipes utilizarem nomes, símbolos ou imagens que possam caracterizar promoção pessoal de autoridades ou de servidores públicos; (...) 
CLÁUSULA DÉCIMA SEGUNDA - DA PRESTAÇÃO DE CONTAS PARÁGRAFO SEGUNDO. Na hipótese dos documentos e informações abaixo relacionados não poderem ser incluídos no SICONV, mediante justificativa do CONVENIENTE, deverão ser apresentados ao CONCEDENTE:
e) comprovação, por meio de fotografia jornal, vídeo etc., da fixação da logomarca do Ministério do Turismo no material promocional, na forma estabelecida pela Instrução Normativa n 231, de 10 de setembro de 2003, da Secretaria de Comunicação do Governo e Gestão Estratégica da Presidência da República; (...) 
h) cópia do comprovante de veiculação e fotografia com o endereço do anúncio em outdoor, frontlight ou luminoso, se for o caso;
i) comprovação por meio de fotografia nos casos em que houver banners, faixas, troféus e medalhas, de cada peça afixada ou entregue;
j) cópia do anúncio em vídeos, cd's, dvd' s, entre outros, e, ainda, comprovante de veiculação dos anúncios em rádios, tv, jornais, revistas ou catálogos, se for o caso;
k) exemplar de cada peça com o termo de recebimento do material e termo de distribuição do material promocional e peças produzidas, quando for o caso; e' (destacamos e sublinhamos) 
7.8. Nota-se, portanto, que não houve nenhuma surpresa ou inovação acerca das obrigações que convenente se obrigou por ocasião da celebração do acordo, não podendo sustentar a inaplicabilidade do contido nos Acórdão 1459/2012-TCU-Plenário e 11549/2018-2ª Câmara para eximir-se de comprovar a boa e regular aplicação dos recursos transferidos pelo MTur.
7.9. Assim, não é possível acolher as alegações apresentadas.
8. Da suposta efetiva realização do evento e da regular contratação dos artistas
8.1. O recorrente alega que houve a efetiva realização do evento, sustentando o seguinte:
8.2. I - comprovação da realização física do evento
8.3. o valor relativo à locação de telões já foi devolvido ao Ministério do Turismo, uma vez que efetivamente não teve necessidade de contratação do item para realização da Vaquejada;
8.4. a exigência de apenas envio dos exemplares completos e originais de jornais para comprovação da realização do evento não fazia parte das exigências do Ministério do Turismo, seja por meio de Portaria Interministerial ou através do contrato firmado entre as partes, não podendo o TCU 'utilizar como critério para aprovação das contas do gestor elementos que não eram exigidos na época dos fatos';
8.5. o fato de ter sido citado para apresentar defesa mais de 10 anos após a realização do evento não se mostra factível que se exija que durante todo esse período a parte tivesse que ter guardado cópia original completa de jornais locais que atestassem a realização de cada um dos eventos promovidos durante o tempo em que atuou como Prefeito, sendo que 'a ocorrência física do evento foi efetivamente comprovada nos autos por meio de diversos elementos, como o informe publicitário da Vaquejada que atesta a vinculação do Ministério';
8.6. foi apresentada declaração do Comandante do Pelotão destacado de São Miguel/RN da Polícia Militar e 'cópia do Contrato 20091233 firmado entre o Município de São Miguel e por Antônio André Sobrinho ME e nota fiscal que atestam o pagamento de R$ 61.555,00 para prestação dos serviços' necessários à realização do evento;
8.7. o site São Miguel News fez a divulgação de fotos da montagem da festa e das arquibancadas, sendo que 'o evento não só foi realizado, como foi um sucesso na cidade, o que pode ser comprovado por matérias jornalísticas e em blogs na internet';
8.8. Em razão da quantidade de fotografias, jornais pós-evento, notícias, registros em blogs e de cidadãos na internet, é manifesta a comprovação da efetiva execução do objeto do convênio, nos termos do disposto no Acórdão 1459-2012-TCU-Plenário;
8.9. II - Comprovação das apresentações das bandas contratadas e do efetivo pagamento pelos serviços prestados
8.10. diferentemente do que foi afirmado pelo Tribunal, 'a apresentação e o pagamento dos artistas foram efetivamente comprovados nos autos', sendo que 'a peça 30 do processo apresenta o Contrato 20091231 assinado pelo Município de São Miguel/RN e por Antônio André Sobrinho - ME cujo objeto era a 'contratação de bandas e artistas para as festividades da 13ª Vaquejada de São Miguel/RN', cuja nota fiscal atesta o valor recebido pela empresa de R$ 95.000,00;
8.11. foram apresentadas declarações dos cantores Rita de Cássia Oliveira dos Reis, Izabel Lima de Alencar Nonata participante do grupo 'Os Nonatos', César Augusto Praxedes Fernandes (Cezão do Forró) e Anízio Marques de Souza Junior (Anizío Jr.) confirmando a apresentação no evento, bem como o repasse dos valores devidos pela empresa representante intermediária, sendo que a exigência para haver demonstração por fotos e vídeos é descabida, pois 'não era necessário na época dos fatos';
8.12. a ausência de informações sobre os valores pagos a cada um dos artistas que se apresentaram no evento relaciona-se à relação privada estabelecida entre os artistas contratados e a empresa intermediadora, não podendo perder de vista que o TCU 'possui entendimento no sentido de que só restaria configurado prejuízo nos casos em que os cachês recebidos pelos artistas fossem acessados e neles constassem o recebimento de valores menores que os repassados à empresa detentora das cartas de exclusividade, sem que existisse fundamentação para os gastos extras incorridos, já que a diferença seria detectada como pagamento de taxa de administração, o que é vedado', conforme Acórdão 5.935/2021 (TC Processo 008.861/2015-3) ;
8.13. ficou demonstrado nos autos que 'os artistas receberam os valores pagos à empresa intermediária, de modo que não é possível observar qualquer tipo de prejuízo ou irregularidade no pagamento à empresa intermediária dos valores devidos pela apresentação em relação ao repassado aos artistas';
8.14. há uma imensa dificuldade dos gestores, conforme a jurisprudência do TCU, em conseguirem após longo período de tempo, comprovação dos valores repassados aos artistas já que isso fica em posse das empresas intermediárias, uma vez que na época do convênio firmado com o Ministério não era exigido esse tipo de comprovação na prestação de contas, motivo pelo qual é 'impossível a identificação de um possível débito e dos valores exatos que deveriam ser ressarcidos, de modo a impedir o prosseguimento da tomada de contas'; e
8.15. inexiste qualquer tipo de prejuízo que poderia ser apurado na TCE, pois houve 'a comprovação da realização do evento, da apresentação dos artistas, dos valores repassados à empresa intermediária que tinha contratado de exclusividade com os cantores e do recebimento dos pagamentos por esses (conforme declarações) '.
Análise:
8.16. Não procedem as alegações do recorrente, pois o que foi comprovada a execução física e financeira do objeto do Convênio 718495/2009 já foi abatido no valor do débito imputado, conforme excerto do relatório que embasa a deliberação recorrida a seguir transcrito:
'28. O responsável foi chamado a apresentar alegações de defesa em razão da ausência de imagens (fotografias/filmagens) ou outros documentos que provassem a execução física de parte dos itens previstos no plano de trabalho e pagos com recursos do convênio, especificados no quadro seguinte.
	Item do Plano de Trabalho (peça 11) 
	Valor (R$) 
	Ressalvas (peça 60) 

	Contratação do artista Cesão do Forró e Banda
	20.000,00
	O convenente encaminhou parte de uma cópia de um jornal (fl. 290) , porém só são aceitos exemplares completos, originais e de publicações de abrangência regional, estadual ou nacional. As fotografias encaminhadas nos CDs (fls. 171 e 290) não trazem elementos que permitam identificar as apresentações musicais.

	Contratação do grupo Os Nonatos e Banda
	18.000,00
	
	Contratação da Banda Forró Cavalo de Pau
	30.000,00
	
	Contratação da banda Forró Poesia e a Cantora Rita de Cássia
	20.000,00
	
	Contratação do artista ANIZIO JR. e Forró Pé de Serra
	7.000,00
	
	Locação de telões
	5.000,00
	Não foram encaminhados documentos necessários à comprovação dos serviços, conforme solicitado, tais como fotografias e vídeos/imagens, devidamente identificadas, mostrando os telões, o gerador de som e os sanitários químicos durante a realização do evento.

	Locação de gerador de som
	6.000,00
	
	Locação de sanitário químico
	6.000,00
	
	Serviço de segurança privada
	6.000,00
	Não foram encaminhadas fotos e/ou vídeo/imagens, devidamente identificadas, mostrando os seguranças, com a data, local e nome do evento e/ou contrato de prestação de serviço, junto com a listagem contendo o nome, RG e função desempenhada por cada dos um dos funcionários no evento.

	T O T A L
	118.000,00
	
29.Cumpre ressaltar aqui que, embora o convênio em referência não firmasse, de forma específica, a necessidade de envio pelo convenente de fotos com nome do evento, a logomarca do Ministério do Turismo e a identificação das bandas, este Tribunal, ao apreciar o processo TC Processo 009.845/2012-7, que tratou de consulta do Ministério do Turismo ao TCU em relação à dúvida quanto aos documentos necessários para comprovação dos eventos referentes a convênios celebrados anteriormente ao ano de 2010, prolatou o Acórdão 1459/2012-TCU-Plenário, deliberando no sentido de:
9.2 responder ao consulente que:
9.2.1 a análise de prestação de contas relativas a convênios celebrados pelo Ministério do Turismo deve observar, quanto aos documentos que a compõem, a legislação vigente à época da celebração da avença e o prescrito no termo de ajuste, sendo sempre necessário que o cumprimento do objeto pelo convenente reste indubitavelmente comprovado;
9.2.2 para as situações anteriores a 2010, caso os documentos enumerados no art. 28 Instrução Normativa STN 1/97 e no art. 58 da então vigente Portaria Interministerial 127/2008 não sejam suficientes para comprovar a execução do objeto do convênio, poderão ser exigidos outros elementos de prova, tais como os estabelecidos a partir daquele ano (fotografias, jornais pós-evento, CDs, DVDs, entre outros) .
30.Observa-se, assim, que a exigência do Ministério do Turismo está de acordo com o referido acórdão. Caso o convenente não pudesse apresentar filmagem e/ou fotografias constando o nome do evento e logomarca do MTur, bem como das atrações musicais que se apresentaram, poderia comprovar que o objeto do convênio fora indubitavelmente cumprido por meio de outros documentos, conforme listados de forma não exaustiva no Acórdão 1459/2012-TCU-Plenário. Contudo, verificando a prestação de contas encaminhada pelo convenente e suas complementações enviadas (peças 5, 11, 19, 30, 31, 36, 43, 46, 48, 60 e 61) , não se identificou nenhum documento que comprovasse, de forma inequívoca, a apresentação das atrações artísticas previstas no plano de trabalho.
31.Relativamente à execução dos demais itens, a NF 400 (peça 29) , no valor de R$ 61.555,00, especifica textualmente a prestação de relativos 'a locação de arquibancada, serviço de segurança privada, sanitário químico, som e palco, para a realização das festividades da 13ª Vaquejada de São Miguel, referente ao processo licitatório 087/2009-Carta Convite'.
32.Tendo em conta a ausência de comprovação da execução do item 'Locação de telões', objeto de restituição do valor correspondente por parte do Município (peça 48, p. 6) , os serviços especificados no aludido documento fiscal, e que o extrato bancário (peça 23, p. 6) relaciona o cheque 850002 de mesmo valor da NF 400, R$ 61.555,00, pode-se concluir, em relação a esses itens, pela sua execução física e também financeira.
33.Em relação ao item 'Locação de telões', a glosa do valor de R$ 5.000,00, importa num débito equivalente ao valor glosado (R$ 5.000,00) multiplicado pelo valor proporcional da parcela federal aplicada no convênio, de 95,5414% (=R$ 150.000,00 / R$ 157.000,00) , totalizando R$ 4.777,07.
 (...) 
48. Resta não comprovado, dessa forma, o pagamento dos cachês às atrações previstas no plano de trabalho no valor total de R$ 95.000,00, implicando num débito equivalente a esse valor total glosado (R$ 95.000,00) multiplicado pelo valor proporcional da parcela federal aplicada no convênio, de 95,5414% (=R$ 150.000,00 / R$ 157.000,00) , totalizando R$ 90.764,00.
 (...) 
Débitos relacionados ao responsável José Galeno Diógenes Torquato (XXX.347.394-XX) :
	Data de ocorrência
	Valor histórico (R$) 
	Tipo da parcela

	23/04/2010
	445,00
	Crédito

	27/7/2011
	6.324,90
	Crédito

	8/2/2010
	4.777,07
	Débito

	8/2/2010
	90.764,00
	Débito

 (...) '
8.17. No tocante à contratação de artistas, cabe ressaltar que esta Corte de Contas, ao prolatar o paradigmático Acórdão 96/2008-TCU-Plenário, de relatoria do Ministro Benjamin Zymler, resolveu:
'9.5. determinar ao Ministério do Turismo que, em seus manuais de prestação de contas de convênios e nos termos dessas avenças, informe que:
9.5.1. quando da contratação de artistas consagrados, enquadrados na hipótese de inexigibilidade prevista no inciso III do art. 25 da Lei 8.666/1992, por meio de intermediários ou representantes:
9.5.1.1. deve ser apresentada cópia do contrato de exclusividade dos artistas com o empresário contratado, registrado em cartório. Deve ser ressaltado que o contrato de exclusividade difere da autorização que confere exclusividade apenas para os dias correspondentes à apresentação dos artistas e que é restrita à localidade do evento.'
8.18. Posteriormente, foi proferido o Acórdão 1.435/2017-TCU-Plenário, de relatoria do Ministro Vital do Rêgo, respondendo ao então Ministério do Turismo, em sede de consulta, o que se segue:
'ACORDAM os Ministros do Tribunal de Contas da União, reunidos em sessão plenária, ante as razões expostas pelo relator, em:
9.1. conhecer da consulta, por atender aos requisitos de admissibilidade;
9.2. responder ao consulente que:
9.2.1. a apresentação apenas de autorização/atesto/carta de exclusividade que confere exclusividade ao empresário do artista somente para o (s) dia (s) correspondente (s) à apresentação deste, sendo ainda restrita à localidade do evento, não atende aos pressupostos do art. 25, inciso III, da Lei 8.666/1993, representando impropriedade na execução do convênio;
9.2.2. do mesmo modo, contrariam o sobredito dispositivo legal as situações de contrato de exclusividade - entre o artista/banda e o empresário - apresentado sem registro em cartório, bem como de não apresentação, pelo convenente, do próprio contrato de exclusividade;
9.2.3. tais situações, no entanto, podem não ensejar, por si sós, o julgamento pela irregularidade das contas tampouco a condenação em débito do (s) responsável (is) , a partir das circunstâncias inerentes a cada caso concreto, uma vez que a existência de dano aos cofres públicos, a ser comprovada mediante instauração da devida tomada de contas especial, tende a se evidenciar em cada caso, entre outras questões, quando:
9.2.3.1. houver indícios de inexecução do evento objeto do convênio; ou
9.2.3.2. não for possível comprovar o nexo de causalidade, ou seja, que os pagamentos tenham sido recebidos pelo artista ou por seu representante devidamente habilitado, seja detentor de contrato de exclusividade, portador de instrumento de procuração ou carta de exclusividade, devidamente registrados em cartório.
9.3. enviar cópia deste acórdão, acompanhado do relatório e do voto que o fundamentam, ao Ministro do Turismo;
9.4. determinar o arquivamento do presente processo.'
8.19. Em razão da relevância do tema, o Ministro Walton Alencar Rodrigues levou à apreciação do Plenário o TC Processo 022.890/2015-7, conforme voto condutor do Acórdão 2.730/2017-TCU-Plenário transcrito a seguir (grifamos) :
'A alegação do defendente de que a WM Produções e Eventos Ltda. detinha contratos de exclusividade dos artistas não encontra respaldo nos autos nem no Siconv. Não localizei em nenhum dos dois, nem mesmo, cartas de exclusividade emitidas pelos artistas ou por seus empresários exclusivos, designando a produtora representante durante os dias e no local do evento.
Recentemente, ao apreciar a consulta formulada a esta Corte pelo MTur, no âmbito do TC Processo 022.552/2016-2, a respeito da não apresentação de contratos de exclusividade de artistas contratados com fulcro no art. 25, inciso III, da Lei 8.666/1993, foi prolatado o Acórdão 1.435/2017-TCU-Plenário, com o seguinte teor:
 (...) 
Nos termos da resposta dada ao consulente, a apresentação de documento que confere exclusividade a empresário do artista somente para o dia e a localidade do evento não atende aos pressupostos estabelecidos no inciso III do art. 25 da Lei de Licitações e Contratos, para contratação direta por inexigibilidade. Ainda assim, não dá ensejo, por si só, a julgamento das contas pela irregularidade, tampouco condenação em débito, cabendo apuração acerca da efetiva realização da apresentação contratada (9.2.3.1) bem como do nexo de causalidade entre os recursos do convênio e o pagamento do artista (9.2.3.2) , nexo esse evidenciado pela apresentação de recibos ou outros documentos que comprovem que os recursos conveniais foram percebidos pelo artista ou por seu representante exclusivo, seja este detentor de contrato de exclusividade, instrumento de procuração ou carta de exclusividade, todos eles registrados em cartório.
A meu ver, o entendimento adotado no Acórdão 1.435/2017-TCU-Plenário requer premente evolução, por traduzir solução excessivamente condescendente com gestores que contratam artistas sem licitação, com fulcro no art. 25, inciso III, da Lei 8.666/1993, a seguir transcrito, sem que estejam presentes os requisitos estabelecidos pelo dispositivo legal:
Art. 25. É inexigível a licitação quando houver inviabilidade de competição, em especial:
 (...) 
III - para contratação de profissional de qualquer setor artístico, diretamente ou através de empresário exclusivo, desde que consagrado pela crítica especializada ou pela opinião pública.
Ainda que se adote o Acórdão 1.435/2017-TCU-Plenário como parâmetro, não haveria como relevar a contratação de artistas e de locutor por empresa que não detinha contratos de exclusividade, situação verificada nestes autos. Isso porque não foram apresentados documentos que comprovem que os recursos conveniais destinados a cachês foram percebidos pelos artistas ou por seus representantes, habilitados por meio de contrato de exclusividade, instrumento de procuração ou carta de exclusividade, registrados em cartório, como prevê o item 9.2.3.2 da deliberação.
Além disso, o termo do Convênio 697/2009 (Siafi 704.113 - peça 1, p. 34-51) exige, expressamente, em sua cláusula terceira, alínea 'll' (peça 1, p. 39) , na hipótese de contratação direta de artista consagrado, enquadrados na hipótese de inexigibilidade prevista no inciso III do art. 25 da Lei 8.666/1993, por meio de intermediário ou representante, apresentação de contrato de exclusividade, sob pena de glosa dos valores envolvidos, ressaltando ainda que contrato de exclusividade não se confunde com autorização que confere exclusividade para o dia da apresentação do artista e que é restrita à localidade do evento.
Assim, as circunstâncias destes autos impõem a aplicação do item 9.2.3 do Acórdão 1.435/2017-TCU-Plenário, que expressamente assevera necessidade de serem examinadas as circunstâncias inerentes a cada caso concreto. Assim, neste caso concreto, desde a celebração do convênio, o defendente tinha pleno conhecimento da necessidade de apresentar contrato de exclusividade, com abrangência espacial e temporal que exceda a data e localidade do evento, caso decidisse contratar e pagar artistas sem licitação, por meio de intermediário ou representante, com amparo no art. 25, III, da Lei 8.666/1993. Também de que qualquer comprovante de despesa emitido por intermediário ou representante não detentor de contrato de exclusividade, como é o caso da nota fiscal emitida pela WM Produções e Eventos Ltda., estaria sujeito a glosa.
A nota fiscal emitida pela empresa WM Produções e Eventos Ltda. não se presta a comprovar nexo de causalidade entre os recursos federais repassados e as apresentações dos artistas e do locutor porque, por imposição do termo convenial, somente poderiam receber em nome deles o intermediário ou representante a quem tivesse sido conferido contrato de exclusividade com abrangência espacial e temporal que exceda a data e localidade do evento.
Além disso, diversamente do consignado no item 9.2.1 do Acórdão 1.435/2017-TCU-Plenário, a ausência de comprovação de pagamento ao detentor de contrato de exclusividade não caracteriza mera 'impropriedade', mas irregularidade grave. O próprio dispositivo assevera que a ausência do documento infringe o art. 25, III, da Lei 8.666/1993. Na verdade, mais que isso; transgride o imperativo constitucional ínsito no art. 37, XXI, da CF/1988, que exige que os serviços sejam contratados mediante processo de licitação pública que assegure igualdade de condições a todos os concorrentes, ressalvados os casos especificados na legislação.
A contratação da produtora sem licitação se revela tanto mais grave quando se verifica que a Lei 8.666/1993, em seu artigo 89, impõe pena de 3 a 5 anos de detenção a quem dispensar ou inexigir licitação fora das hipóteses previstas em lei, ou deixar de observar as formalidades pertinentes à dispensa ou à inexigibilidade. O tipo objetivo desse delito é o dolo, correspondendo ao conhecimento, pelo agente, de que a dispensa ou inexigibilidade da licitação irá efetivar-se em desacordo com a lei ou com menosprezo das formalidades que a lei exige.
Conforme o art. 25, caput, da Lei 8.666/1993 é inexigível a licitação nas hipóteses em que houver inviabilidade de licitação. Não há inviabilidade de licitação nos casos de contratação de empresa para intermediar contratação de artistas. Os processos julgados por esta Corte evidenciam a existência de diversas promotoras de eventos, por todo o país, aptas a organizar eventos e contratar artistas. E, havendo possibilidade de competição entre promotoras de eventos, é imperioso licitar, a fim de garantir a observância do princípio constitucional da isonomia, a seleção da proposta mais vantajosa para a administração, bem como o atendimento aos princípios básicos da legalidade, da impessoalidade, da moralidade, da igualdade, da publicidade, da probidade administrativa, da vinculação ao instrumento convocatório e do julgamento objetivo.
 (...) 
Diante de tamanho descalabro no uso de recursos transferidos para execução de convênios que preveem contratação direta de artistas com fulcro no art. 25, inciso III, da Lei 8.666/1993, não pode TCU consentir com abrandamento do rigor do MTur, na formalização e no exame das respectivas prestações de contas.
Por essas razões, rejeito as alegações de defesa apresentadas, julgo irregulares as contas especiais, condeno os responsáveis ao pagamento de débito, no valor histórico de R$ 183.040,00, na forma proposta pela unidade instrutiva, bem assim da multa prevista no art. 57 da Lei 8.443/1992.'
8.20. Na instrução da presente TCE, a unidade técnica (peças 92 e 109) tratou da irregularidade constatada na prestação de contas do convênio alusiva à contratação direta de artistas e bandas musicais, com base na hipótese de inexigibilidade prevista no art. 25, inciso III, da Lei 8.666/1993, sem a devida comprovação de contrato de representação exclusiva entre artistas e os empresários, pessoas físicas ou jurídicas, que intermediavam o negócio. Ressaltou que inexiste, nos autos, a comprovação do recebimento dos cachês pelos artistas, não restando comprovado na execução financeira do convênio o nexo de causalidade dos pagamentos efetuados à empresa ÉDEN Representações Artísticas (Antônio André Sobrinho -ME - peças 30-31 - v. relação de pagamento de peça 19) , ensejando, em consequência, a irregularidade das contas e imputação de débito ao responsável.
8.21. Nos presentes autos, o Ministro João Augusto Ribeiro Nardes, ao propor ao Tribunal incorporar o parecer da unidade técnica às razões de decidir por ele apresentadas, ressaltou que:
'11. Por sua vez, no que se refere à contratação de artistas por inexigibilidade, nos termos do inciso III, § 2°, do art. 25 da Lei 8.666/1993, os esclarecimentos apresentados pelo responsável não o socorrem. Conforme asseverado pela unidade instrutora, o gestor público deve-se cercar de todos os cuidados quando a contratação ocorre por meio de intermediário, detentor de instrumento de procuração ou de carta de exclusividade, mesmo que registrados em cartório, e não fica demonstrado o valor pago ao artista. E ainda, o gestor público deve trazer os documentos e elementos hábeis a confirmar a necessária existência de vínculo entre a integralidade dos recursos que lhe foram confiados e as despesas declaradas pelo convenente para a execução dos itens previstos no plano de trabalho, não cabendo a este Tribunal a produção dessas provas.
12. Ainda, no presente caso concreto, a unidade instrutora constatou que:
45. No caso presente, tem-se que nem o contrato firmado com o intermediário (peça 30) tampouco a NF 399 (peça 31) , no valor de R$ 95.000,00, especificam as atrações contratadas nem os valores dos cachês, constando de forma genérica a 'contratação de bandas e artistas para as festividades da 13ª Vaquejada de São Miguel'. Tem-se ainda que os contratos de exclusividade dados pelos artistas ao intermediário para as apresentações alusivas ao evento objeto do convênio (peça 35, p 5-9) tampouco as declarações (peças 100-104) carreadas nessa ocasião pelo responsável, firmadas por pessoas cujos vínculos com as respectivas atrações não se mostram presentes nos autos, permitem concluir de forma inequívoca a ocorrência das apresentações previstas no plano de trabalho e o recebimento do cachê ali previsto.
46. Diante da ausência nos autos de documentos capazes de comprovar os valores efetivamente recebidos pelos artistas que eventualmente se apresentaram no evento, como no previsto no plano de trabalho, mostra-se sobremaneira dificultado o estabelecimento do nexo de causalidade entre os recursos transferidos e a sua aplicação em conformidade com as cláusulas estabelecidas no convênio firmado pelo responsável.'
8.22. O caso em tela assemelha-se a outro em curso no Tribunal (TC Processo 020.258/2020-8) , do mesmo responsável, alusivo a convênio do MTur, em que as irregularidades suscitadas são semelhantes.
8.23. Cabe ressaltar que a contratação direta constitui exceção à regra constitucional (art. 37, inciso XXI, da Constituição Federal) . Assim, o permissivo legal (art. 25 da Lei 8.666/1993) , que excepciona a competição e autoriza a contratação direta, tem por finalidade a seleção de artista e não de empresa intermediadora. Já decidiu o Supremo Tribunal Federal, no âmbito do Inquérito 2.482-MG (DJe 17/2/2012) , que, 'na área musical, as obrigações são sempre contraídas intuitu personae, em razão das qualidades pessoais do artista, que é exatamente o que fundamenta os casos de inexigibilidade na Lei de Licitações - Lei 8.666/1993'.
8.24. Mediante as declarações de exclusividade juntados à peça 35, p. 5-9, bem assim declarações apresentadas posteriormente pelos artistas (peças 100-104) de teor redacional praticamente idêntico, as bandas Cesão do Forró, Rita de Cássia e Banda, Izabel Lima de Alencar - ME, Cavalo de Pau e Anízio Jr. E Forró Pé de Serra concederam poderes à empresa ÉDEN Representações Artísticas, com fins específicos para acordar a contratação das bandas/artistas, nos dias 10, 11. 12 e 13 de dezembro de 2009, durante festividades da 13ª Vaquejada de São Miguel/RN.
8.25. Assim, a ÉDEN Representações Artísticas era mera intermediadora e não a empresária exclusiva descrita no inciso III do art. 25 da Lei 8.666/1993, de quaisquer das bandas, haja vista que as declarações de exclusividade possuíam data específica para apresentação das bandas e, por isso, não se prestam para comprovar que a empresa era detentora de contrato de exclusividade dos artistas.
8.26. Verifica-se que as bandas/artistas descritos no plano de trabalho é que tinham a obrigação personalíssima de fazer os shows e, por lógica, poderiam ser contratados 'diretamente ou através de empresário exclusivo', por meio da inexigibilidade de licitação. A intermediadora não satisfez as condições para ser contratada diretamente, pois não possuía contrato de exclusividade com os artistas, nos termos da jurisprudência pacífica deste Tribunal, não podendo ser a destinatária final dos recursos do convênio.
8.27. O entendimento de que a contratação de empresa intermediária, por meio da inexigibilidade de licitação, sem a presença do contrato de exclusividade, viola a Lei 8.666/1993, configurando grave violação à norma legal e não mera impropriedade formal, é o predominante na jurisprudência deste Tribunal, conforme voto condutor do Acórdão 374/2017-TCU-1ª Câmara, de relatoria do Ministro Bruno Dantas:
'12. Em primeiro lugar, é cediço que a falta dos contratos de exclusividade dos artistas representa grave infração à norma legal e regulamentar, e não mera impropriedade de natureza formal, conforme assentado por esta Corte pelo menos desde o paradigmático Acórdão 96/2008-TCU-Plenário. É inegável que a ausência de apresentação do contrato de exclusividade em questão torna irregular a contratação por inexigibilidade de licitação, pois tal documento é imprescindível para caracterizar a inviabilidade de competição de que trata o art. 25, inciso III, da Lei 8.666/1993.
13. É importante repisar que, além de ter restado clara a necessidade de sua apresentação, o contrato de exclusividade difere da autorização (também chamada de carta de exclusividade) que confere tal prerrogativa apenas para os dias correspondentes à apresentação dos artistas e que é restrita à localidade do evento, conforme explicado no Acórdão 96/2008-TCU-Plenário.
14. Já me posicionei em outros processos de semelhante objeto, a exemplo dos Acórdãos 4.935, 5.543, 5.871 e 6.533/2016, todos da Primeira Câmara, afirmando que, via de regra, essa anomalia justifica o julgamento pela irregularidade das contas e a aplicação de multa ao responsável. A imputação de débito é cabível quando não é possível atestar o pagamento para a empresa contratada pelo convenente ou quando há indícios de inexecução do evento objeto do convênio.'
8.28. Nesse sentido, tem-se ainda os Acórdãos 5.288/2019-TCU-2ª Câmara (Relator Ministro Aroldo Cedraz) , 5.180/2020-TCU-2ª Câmara (Relator Ministro-Substituto Marcos Bemquerer Costa) e 12.246/2020-TCU-2ª Câmara (Relator Ministro Aroldo Cedraz) , que reforçaram o entendimento de que a ausência de contrato de exclusividade não é uma irregularidade meramente formal.
8.29. No inciso II da cláusula terceira do ajuste, previu-se ainda como obrigação da convenente (peça 5, p. 6) :
'll) apresentar na prestação de contas, quando da contratação de artistas, consagrados, enquadrados na hipótese de inexigibilidade prevista no inciso III do art. 25 da Lei 8.666/1993, atualizada, por meio de intermediários ou representantes, cópia do contrato de exclusividade dos artistas com o empresário contratado, registrado em cartório, sob pena de glosa dos valores envolvidos. Ressalta-se que o contrato de exclusividade difere da autorização que confere exclusividade apenas para os dias correspondentes à apresentação dos artistas e que é restrita à localidade do evento, conforme dispõe o Acórdão 96/2008-TCU-Plenário;'
8.30. Cumpre ressaltar que o Parecer Técnico 1537/2009 (peça 2, p. 6) e o Parecer Conjur 1921/2009 (peça 4, p. 8) do MTur, que precederam a celebração do ajuste, destacaram que devia ser apresentada cópia do contrato de exclusividade dos artistas com o empresário contratado, registrado em cartório, sob pena de glosa dos valores envolvidos. Ou seja, o Convenente já tinha ciência antes da celebração do pacto de que deveria observar o contido no Acórdão 96/2008-TCU-Plenário e, portanto, apresentar contrato de exclusividade quando da prestação de contas, razão pela qual é infundada a alegação de se trata de relação privada entre os artistas contratados e a empresa intermediadora.
8.31. A falta de comprovação de que os recursos do convênio foram efetivamente destinados, no todo ou em parte, para os pagamentos dos cachês das bandas, por meio delas ou dos seus empresários exclusivos, impossibilita o estabelecimento do nexo de causalidade em relação ao montante transferido pelo então Ministério do Turismo.
8.32. Dispõem o art. 70, parágrafo único, da Constituição Federal, o art. 93 do Decreto-Lei 200/1967 e o art. 66 do Decreto 93.872/1986 que compete ao gestor comprovar a boa e regular aplicação dos recursos públicos, sendo fundamental, para a comprovação do nexo de causalidade entre os recursos e as despesas declaradas, que os pagamentos tenham sido recebidos pelo artista ou por seu representante devidamente habilitado, conforme entendimentos consubstanciados nos Acórdãos 1.435/2017-TCU-Plenário (Relator Ministro Vital do Rêgo) , 2.730/2017-TCU-Plenário (Relator Ministro Walton Alencar Rodrigues) , 7.020/2020-TCU-1ª Câmara (Relator Ministro Benjamin Zymler) , 3.580/2019-TCU-1ª Câmara (Relator Ministro-Substituto Augusto Sherman Cavalcanti) .
8.33. O descumprimento de obrigação expressamente assumida no termo do convênio e a contratação fundamentada em inexigibilidade de licitação sem a caracterização da inviabilidade de competição constituem erro grosseiro (art. 28 do Decreto-Lei 4.657/1942 - Lindb) e justificam o julgamento pela irregularidade das contas com imputação de débito e aplicação de multa ao gestor convenente.
8.34. O erro grosseiro seria aquele que poderia ser percebido por pessoa com diligência abaixo do normal, ou seja, que seria evitado por pessoa com nível de atenção aquém do ordinário, consideradas as circunstâncias do caso concreto. Dito de outra forma, o erro grosseiro é o que decorreu de uma grave inobservância de um dever de cuidado, isto é, que foi praticado com culpa grave, situação que se amolda à conduta atribuída nesta TCE ao recorrente.
8.35. Ante o exposto, entende-se que o recorrente deixou de colacionar aos autos documentação comprobatória do nexo de causalidade exigido por ocasião da celebração da avença em relação à contratação dos artistas e aos cachês pago a eles, o que leva à caracterização de débito.
8.36. Vale trazer à colação a preocupação externada pelo Ministro Walton Alencar Rodrigues, no voto condutor do Acórdão 2.730/2017-TCU-Plenário, no sentido de que a contratação direta de intermediação de shows artísticos não raro propicia a ocorrência de sobrepreços onde a empresa intermediadora, irregularmente contratada diretamente, recebe valores muito superiores àqueles efetivamente pagos aos artistas.
8.37. Assim, no presente caso concreto, conclui-se que, na contratação direta de intermediação de shows artísticos com recursos de convênio, a ausência de recibo ou documento congênere que comprove o efetivo recebimento dos cachês pelos artistas ou por seus representantes exclusivos implica a imputação de débito ao responsável, ante a impossibilidade de estabelecimento do nexo de causalidade entre os recursos transferidos e os serviços artísticos prestados.
8.38. A jurisprudência do TCU é no sentido de que o julgamento pela irregularidade das contas do responsável com condenação para que ele promova o ressarcimento de dano ao erário independe de ter havido ou não prática de ato de improbidade administrativa ou obtenção de vantagem pessoal em decorrência da gestão de recursos públicos (Acórdãos 7346/2020-TCU-Plenário, de relatoria do Ministro Raimundo Carreiro, e 10.853/2018-TCU-1ª Câmara, de relatoria do Ministro Bruno Dantas) .
8.39. Dessa forma, o recorrente não foi capaz de demonstrar a boa e regular aplicação dos recursos do convênio referente ao item 'Locação de telões' (R$ 4.777,07) e o pagamento dos cachês às atrações previstas no plano de trabalho (R$ 90.764,00) , sendo que os valores R$ 445,00 (peça 24) e R$ 6.324,90 (peça 44) devolvidos pelo responsável e ora recorrente foram devidamente registrados na deliberação recorrida como créditos nas respectivas datas de recolhimento. Portanto, houve acerto de contas e as alegações e documentos apresentados na peça recursal são reiterações do que já faz parte dos autos e que já foram levados em consideração por ocasião da prolação da deliberação recorrida, ou seja, nenhum elemento nova capaz de descaracterizar as irregularidades apontadas pelo Tribunal.
8.40. Ante o exposto, conclui-se que não merecem prosperar as alegações do recorrente.
Dos pedidos
9. O recorrente, por fim, apresenta os seguintes pedidos:
a) seja conhecido e provido o presente Recurso de Reconsideração, com o fito de aplicar a tese firmada pelo STF no julgamento do Tema 998, para que seja declarada a prescrição da presente TCE, vez que foi ultrapassado, em muito, o prazo prescricional de 5 anos, com a reforma integral do acórdão impugnado;
b) subsidiariamente, na remota hipótese de não ser acolhida a tese prescricional, o que se admite ad argumentum, seja provido o presente Recurso de Reconsideração para que sejam julgadas regulares as contas, diante da comprovação do bom e regular uso dos recursos recebidos por meio do Convênio em análise, levando em conta as determinações do Ministério na época em que o contrato foi firmado;
c) de forma subsidiária, na remotíssima hipótese de ser mantida a condenação, requer que o Acórdão seja alterado para que a eventual obrigação de ressarcimento seja dirigida a quem efetivamente recebeu a verba pública decorrente do contrato debatido.
Análise
9.1. Quanto ao pedido da letra 'a', conforme demonstrado nos subitens 5.15 a 5.24 deste exame não ocorreu a prescrição com base nos critérios da Lei 9.873/1999, uma vez que todas as interrupções do prazo prescricional se deram em prazo inferior a cinco anos.
9.2. Em relação ao pedido da letra 'b', o recorrente não foi capaz de demonstrar aplicação regular do totalidade dos recursos do convênio, razão pela qual não é possível considerar regulares suas contas.
9.3. No tocante ao pedido da letra 'c', igualmente não é possível acolhê-lo, pois a responsabilidade de demonstrar a boa e regular aplicação dos recursos é do gestor, sendo que mesmo que fosse chamado aos autos algum outro responsável isso não afastaria do próprio Sr. José Galeno Diógenes Torquato. Ademais, a solidariedade é benefício e faculdade do credor e não do devedor.
9.4. Assim, nenhum pedido do recorrente é passível de acolhimento.
CONCLUSÃO
10. Das análises anteriores, ante os elementos constantes destes autos, o contexto normativo e as diretrizes jurisprudenciais aplicáveis ao caso, conclui-se:
a) não houve prescrição pelos critérios da Lei 9.873/1999, mas houve pelos estabelecidos pelo Acórdão 1441/2016-TCU-Plenário;
b) não houve violação ao contraditório e à ampla defesa;
c) é possível aplicação dos entendimentos dos Acórdão 1459/2012-TCU-Plenário e 11549/2018-2ª Câmara a presente TCE; e
d) o recorrente não foi capaz de demonstrar que houve a execução integral do objeto do convênio e que os artistas tenham sido contratados de forma regular.
10.1. Assim, propõe-se negar provimento ao presente recurso, uma vez que as alegações apresentadas não sustentam qualquer alteração da decisão vergastada, bem como não se deu a prescrição do dano pelos critérios da Lei 9.873/1999, que é adotada pela Serur.
PROPOSTA DE ENCAMINHAMENTO
11. Ante ao exposto, submetem-se os autos à consideração superior, propondo-se, com fundamento nos arts 32, inciso I, e 33 da Lei 8.443/1992 e art. 285 do RI/TCU:
a) conhecer do recurso de reconsideração interposto e, no mérito, negar-lhe provimento;
b) informar ao recorrente e demais interessados do acórdão a ser proferido, destacando que o relatório e o voto que o fundamentam podem ser acessados por meio do endereço eletrônico www.tcu.gov.br/acordaos."
Por seu turno, o Ministério Público junto ao TCU, considerando a relevância e a atual indefinição da matéria atinente à prescrição da pretensão ressarcitória, sugeriu o seguinte encaminhamento:
"47. Diante do exposto, este representante do Ministério Público de Contas da União, em discordância com a proposta formulada pela unidade técnica (peças 141-142) , manifesta-se pela adoção das seguintes providências:
i) o sobrestamento do julgamento deste recurso de reconsideração, nos termos do art. 47 da Resolução TCU 259/2014, diante da pendência da definição plenária do Tribunal de Contas da União (TCU) a respeito do tema da prescrição da pretensão punitiva do TCU; 
ii) uma vez fixado, com fundamento no art. 16, inciso V, do Regimento Interno/TCU, entendimento pelo Plenário da Corte de Contas da União sobre a questão de direito relacionada à prescrição da pretensão de ressarcimento ao erário, a retomada do julgamento deste recurso de reconsideração. 
48. Caso o relator não acolha a proposta supra, este membro do Parquet sugere conhecer do presente recurso de reconsideração e, no mérito, dar-lhe provimento parcial, mantendo o julgamento pela irregularidade das contas do Sr. José Galeno Diógenes Torquato, porém, deixando de condená-lo à reparação do débito (e ao pagamento de multa a ele proporcional) , eis que ocorrida a prescrição das pretensões indenizatória e punitiva."
É o relatório.

Luciano Ribeiro Reis Barros (21.701/OAB-DF), representando José Galeno Diógenes Torquato.

Procurador Rodrigo Medeiros de Lima.

TOMADA DE CONTAS ESPECIAL. NÃO COMPROVAÇÃO DA BOA E REGULAR APLICAÇÃO DOS RECURSOS PÚBLICOS. CITAÇÃO. CONTAS IRREGULARES. DÉBITO. MULTA. RECURSO DE RECONSIDERAÇÃO. ARGUMENTOS INSUFICIENTES PARA REFORMA DO JULGADO. CONHECIMENTO E NEGATIVA DE PROVIMENTO.

TOMADA DE CONTAS ESPECIAL (TCE)

Secretaria de Recursos (Serur); Secretaria de Controle Externo de Tomada de Contas Especial (SecexTCE).

Em julgamento, recurso de reconsideração interposto por José Galeno Diógenes Torquato contra o Acórdão 4570/2021-TCU-Segunda Câmara, por meio do qual o Tribunal julgou irregulares suas contas, imputou-lhe débito e aplicou-lhe multa, em razão de irregularidades na execução física e financeira do convênio 01434/2009 (Siafi 718495) , firmado com entre o Ministério do Turismo e o município de São Miguel/RN, para a realização do evento denominado "13ª Vaquejada de São Miguel".
Nesta oportunidade, o recorrente alega que: i) teria havido prescrição do débito; ii) teria havido violação ao contraditório e à ampla defesa, ii) teria havido regular execução física e financeira do convênio.
Quanto à execução física do evento, em síntese, foram apresentados os seguintes argumentos: o valor relativo à locação de telões teria sido devolvido ao Ministério do Turismo; não seria exigível o envio dos exemplares completos e originais de jornais para comprovação da realização do evento; considerando a citação tardia (mais de 10 anos após a realização do evento) não seria exigível do gestor ter guardado cópia original completa de jornais locais durante o tempo em que atuou como prefeito; a execução física teria sido comprovada por meio de diversos elementos, como o informe publicitário da Vaquejada; teria sido apresentada declaração da Polícia Militar, cópia do contrato firmado com a empresa Antônio André Sobrinho - ME e nota fiscal do pagamento de R$ 61.555,00; o site São Miguel News teria feito a divulgação de fotos da montagem da festa e das arquibancadas.
No que concerne à execução financeira das apresentações artísticas, o recorrente ofereceu as seguintes alegações: teria sido apresentado o contrato das bandas e artistas, firmado com a empresa Antônio André Sobrinho - ME; declarações dos cantores confirmariam a apresentação no evento, bem como o repasse dos valores devidos pela empresa representante intermediária; os valores pagos a cada um dos artistas seria uma relação privada estabelecida entre eles e a empresa intermediadora; teria sido demonstrado que os artistas receberam os valores pagos à empresa intermediária; na época do convênio, não seria exigível recibos de pagamento aos artistas.
Após examinar as razões recursais, a Secretaria de Recursos concluiu que não foram trazidos elementos suficientes para alterar a deliberação recorrida, razão pela qual propõe o conhecimento e o não provimento do apelo recursal.
Por outro lado, o MPTCU aventa a possibilidade de prescrição do débito mediante aplicação da teoria da prescrição decenal nos termos do art. 205 do Código Civil, ou, secundariamente, do prazo quinquenal à luz da Lei 9.873/1999. Sob esses fundamentos, propõe o sobrestamento dos autos até definição do tema pelo Tribunal ou, alternativamente, que seja conhecido e dado provimento parcial ao recurso de reconsideração para excluir o débito e a multa aplicados ao responsável.
Preliminarmente, ratifico o despacho exarado no sentido de que o presente recurso merece ser conhecido, porquanto preenche os requisitos de admissibilidade previstos nos arts. 32, inciso I, e 33 da Lei 8.443/1992.
Quanto ao mérito, concordo, em essência, com a análise empreendida pela secretaria especializada, transcrita no relatório precedente, a qual enfrentou e afastou com propriedade cada um dos argumentos apresentados pelo recorrente, razão pela qual incorporo seus fundamentos às minhas razões de decidir, no que não conflitar com as considerações a seguir.
A Serur sublinha que os documentos constantes nos autos aptos a comprovar em parte a execução física e financeira do convênio já foram considerados no Acórdão 4570/2021-TCU-Segunda Câmara, bem como foram abatidos da dívida os valores de R$ 445,00 e de R$ 6.324,90, devolvidos ao Tesouro Nacional (peças 24 e 44) . 
O débito imputado ao responsável nesta tomada de contas especial decorre das seguintes irregularidades, conforme registrado no relatório que integra a decisão recorrida (peça 116) : 
"30. Observa-se, assim, que a exigência do Ministério do Turismo está de acordo com o referido acórdão. Caso o convenente não pudesse apresentar filmagem e/ou fotografias constando o nome do evento e logomarca do MTur, bem como das atrações musicais que se apresentaram, poderia comprovar que o objeto do convênio fora indubitavelmente cumprido por meio de outros documentos, conforme listados de forma não exaustiva no Acórdão 1459/2012-TCU-Plenário. Contudo, verificando a prestação de contas encaminhada pelo convenente e suas complementações enviadas (peças 5, 11, 19, 30, 31, 36, 43, 46, 48, 60 e 61) , não se identificou nenhum documento que comprovasse, de forma inequívoca, a apresentação das atrações artísticas previstas no plano de trabalho.
	(...) 
32. Tendo em conta a ausência de comprovação da execução do item "Locação de telões", objeto de restituição do valor correspondente por parte do Município (peça 48, p. 6) , os serviços especificados no aludido documento fiscal, e que o extrato bancário (peça 23, p. 6) relaciona o cheque 850002 de mesmo valor da NF 400, R$ 61.555,00, pode-se concluir, em relação a esses itens, pela sua execução física e também financeira.
33. Em relação ao item 'Locação de telões', a glosa do valor de R$ 5.000,00, importa num débito equivalente ao valor glosado (R$ 5.000,00) multiplicado pelo valor proporcional da parcela federal aplicada no convênio, de 95,5414% (=R$ 150.000,00 / R$ 157.000,00) , totalizando R$ 4.777,07."
 (...) 
45. No caso presente, tem-se que nem o contrato firmado com o intermediário (peça 30) tampouco a NF 399 (peça 31) , no valor de R$ 95.000,00, especificam as atrações contratadas nem os valores dos cachês, constando de forma genérica a "contratação de bandas e artistas para as festividades da 13ª Vaquejada de São Miguel". Tem-se ainda que os contratos de exclusividade dados pelos artistas ao intermediário para as apresentações alusivas ao evento objeto do convênio (peça 35, p 5-9) tampouco as declarações (peças 100-104) carreadas nessa ocasião pelo responsável, firmadas por pessoas cujos vínculos com as respectivas atrações não se mostram presentes nos autos, permitem concluir de forma inequívoca a ocorrência das apresentações previstas no plano de trabalho e o recebimento do cachê ali previsto. 
46. Diante da ausência nos autos de documentos capazes de comprovar os valores efetivamente recebidos pelos artistas que eventualmente se apresentaram no evento, como no previsto no plano de trabalho, mostra-se sobremaneira dificultado o estabelecimento do nexo de causalidade entre os recursos transferidos e a sua aplicação em conformidade com as cláusulas estabelecidas no convênio firmado pelo responsável. 
47. Nesse cenário, rejeita-se a argumentação produzida.
48. Resta não comprovado, dessa forma, o pagamento dos cachês às atrações previstas no plano de trabalho no valor total de R$ 95.000,00, implicando num débito equivalente a esse valor total glosado (R$ 95.000,00) multiplicado pelo valor proporcional da parcela federal aplicada no convênio, de 95,5414% (=R$ 150.000,00 / R$ 157.000,00) , totalizando R$ 90.764,00." (grifos acrescidos) 
Assim, não sendo possível comprovar a totalidade da execução física e financeira das atrações artísticas, nem a execução física da locação de telões, o Acórdão 4570/2021-TCU-Segunda Câmara imputou ao responsável o débito com a seguinte composição:
	Data de ocorrência
	Valor histórico (R$) 
	Tipo da parcela

	23/04/2010
	445,00
	Crédito

	27/7/2011
	6.324,90
	Crédito

	8/2/2010
	4.777,07
	Débito

	8/2/2010
	90.764,00
	Débito

Quanto aos shows artísticos, verifico que o recorrente não apresentou os documentos necessários a atestar a sua execução física, nem na fase interna da TCE, nem em suas alegações de defesa, nem nesta fase recursal. 
Todavia, há de se dar razão ao recorrente em relação ao argumento de que, na época do convênio, não seria exigível recibos de pagamento aos artistas. 
Verifico que o ajuste em tela foi assinado em 4/12/2009 (peça 5) , antes, portanto da publicação da Portaria 73/2010 (em 4/10/2010) , que inseriu o § 2º no art. 17 na Portaria 153/2009, exigindo a apresentação dos comprovantes do efetivo pagamento de cachês a artistas e bandas ou a seus representantes exclusivos, com vistas a estabelecer o nexo de causalidade entre os recursos do convênio e as despesas por eles custeadas na realização das apresentações artísticas. Além disso, também não havia cláusulas no termo de convênio que impunham mencionada obrigação ao convenente. 
Nesse contexto, caso o recorrente tivesse logrado demonstrar a execução física dos shows, mesmo ausentes os comprovantes do efetivo recebimento do cachê pelos artistas, poder-se-ia colacionar a documentação constante dos autos a fim de verificar o nexo de causalidade no pagamento apenas por meio da empresa intermediadora. (ex vi do Acórdão 12192/2021-TCU-Primeira Câmara) .
Não é, contudo, o que se verifica neste processo. Como o recorrente não foi capaz de demonstrar sequer a execução física do objeto do convênio, torna secundária a análise dos aspectos da prestação de contas relacionados à execução financeira e à comprovação do nexo causal, consoante solução preconizada pelo Acórdão 7504/2017-TCU-Primeira Câmara.
Quanto à manifestação do MPTCU, no que diz respeito à prescrição e à evolução da jurisprudência do Supremo Tribunal Federal (STF) sobre o tema, que perpassa a aplicação do RE 636.886/AL (Tema 899 da repercussão geral) , limito-me a registrar o que restou consignado pelo próprio relator, Ministro Alexandre de Moraes (destaques acrescidos) :
"Os argumentos acima elencados conduzem à conclusão no sentido de que a pretensão executória de título executivo proveniente de decisão do TCU da qual resulte imputação de débito ou multa é prescritível; e, portanto, a ela se aplica o prazo prescricional da Lei de Execução Fiscal.
Nenhuma consideração houve acerca do prazo para constituição do título executivo, até porque esse não era o objeto da questão cuja repercussão geral foi reconhecida no Tema 899, que ficou adstrito, como sobejamente já apontado, à fase posterior à formação do título.
Reitere-se: Após a conclusão da tomada de contas, com a apuração do débito imputado ao jurisdicionado, a decisão do TCU formalizada em acórdão terá eficácia de título executivo e será executada conforme o rito previsto na Lei de Execução Fiscal (Lei 6.830/1980) , por enquadrar-se no conceito de dívida ativa não tributária da União, conforme estatui o art. 39, § 2º, da Lei 4.320/1964."
Ou seja, a própria Suprema Corte deixou claro que o prazo quinquenal referido no julgamento do RE 636.886/AL não se aplica aos processos de controle externo.
Diante disso, acompanho o entendimento deste Tribunal que, por sua maioria, tem mantido a jurisprudência há muito consolidada no sentido de considerar imprescritíveis as ações de ressarcimento ao erário, que foi edificada a partir de julgados do próprio Supremo Tribunal Federal.
Sendo assim, ante a ausência de elementos capazes de alterar o juízo anteriormente formulado, não é possível reformar o julgado, como pretende o recorrente.
Feitas essas considerações, entendo que se deve conhecer e negar provimento ao presente recurso, mantendo-se inalterada a deliberação ora combatida.
Ante o exposto, voto por que o Tribunal adote o Acórdão que ora submeto à deliberação deste Colegiado.
TCU, Sala das Sessões, em 8 de fevereiro de 2022.
Ministro BRUNO DANTAS 
Relator